臺灣高等法院臺中分院刑事判決　　　　 96年度上訴字第251號
上　訴　人　臺灣彰化地方法院檢察署檢察官
上　訴　人
即　被　告　乙○○
上列上訴人因被告毒品危害防制條例案件，不服臺灣彰化地方法
院95年度訴字第1886號中華民國95年12月11日第一審判決（起訴
案號：臺灣彰化地方法院檢察署95年度毒偵字第3801、4243號；
併案：95年度毒偵字第4864、5042），提起上訴，本院判決如下
：
    主  文
原判決關於施用第二級毒品罪部分及定應執行刑部分均撤銷。
乙○○施用第二級毒品，累犯，處有期徒刑肆月；又施用第二級
毒品，累犯，處有期徒刑肆月。
其餘上訴駁回。
乙○○撤銷改判之施用第二級毒品罪所處之有期徒刑肆月、肆月
，與上訴駁回之施用第一級毒品罪所處有期徒刑捌月，應執行有
期徒刑壹年。
    事  實
一、乙○○（原審誤載為「劉孟輝」）於民國九十四年間，因施
    用第二級毒品案件，經臺灣彰化地方法院判處有期徒刑八月
    確定，經送監執行，於九十五年二月九日縮刑期滿執行完畢
    。又乙○○前於九十年間，因施用毒品案件，經臺灣彰化地
    方法院裁定令入戒治處所施以強制戒治一年，於九十一年八
    月十日執行完畢出監而執行完畢。
二、竟仍不知悔改，復於前開強制戒治執行完畢釋放後五年內，
    基於施用第一級毒品海洛因之犯意，於九十五年八月三日，
    在彰化縣內不詳處所，以將海洛因摻入香菸內，點火燃燒吸
    食氣體之方式，施用第一級毒品海洛因一次。
三、又另行起意，基於施用第二級毒品之犯意，於九十五年八月
    一日下午十四時許，在彰化縣大村鄉美港村美港橫巷十二號
    租屋處，以將甲基安非他命置於玻璃球內後點火燒烤，吸食
    其產生之氣體之方式，施用第二級毒品甲基安非他命一次。
四、又基於施用第二級毒品之犯意，於九十五年九月九日下午十
    八時許，在上址租屋處，以將甲基安非他命置於玻璃球內後
    點火燒烤，吸食其產生之氣體之方式，施用第二級毒品甲基
    安非他命一次。
五、嗣於：(一)九十五年八月五日上午八時五十七分許，經警持臺
    灣彰化地方法院檢察署強制到場採集尿液許可書，採集乙○
    ○尿液送驗，呈嗎啡及甲基安非他命陽性反應。(二)九十五年
    九月十一日夜間二十時二十四分許，經乙○○同意，採集其
    尿液送驗，呈甲基安非他命陽性反應，因而查悉上情。
六、案經彰化縣警察局員林分局報告臺灣彰化地方法院檢察署檢
    察官偵查起訴，移送併辦。
    理  由
壹、有罪部分
一、上開施用第二級毒品甲基安非他命之事實，業據被告乙○○
    迭於警詢及偵審中坦白承認，又上開施用第一級毒品海洛因
    之事實，並據被告於原審坦白認罪（上訴後否認施用第一級
    毒品海洛因），且其於九十五年八月五日經警採集其尿液送
    驗，結果呈嗎啡、甲基安非他命陽性反應，九十五年九月十
    一日採集其尿液送鑑，呈甲基安非他命陽性反應，有尿液代
    號與真實姓名對照認證單二紙及詮昕科技股份有限公司九十
    五年八月二十一日報告編號00000000號、九十五年
    十月二日報告編號00000000號濫用藥物尿液檢驗報
    告各一紙附卷可稽，足徵被告之自白部分與事實相符，至於
    ，被告上訴後雖否認施用第一級毒品海洛因，然此不僅與上
    開尿液檢驗報告不合，且被告亦於原審供認：海洛因我是在
    九五年八月三日用一次而已，摻入香煙吸食等語（見原審卷
    第二七頁背面），是被告上訴後此部分辯解，顯係卸責之詞
    ，委不足取。另外，檢察官起訴書雖認被告於九十五年八月
    五日亦有施用第二級毒品甲基安非他命一次之事實，並引用
    同日採尿之檢驗報告為憑，惟查，被告於詮昕科技股份有限
    公司提出該次採尿檢驗報告後之第一次警詢供稱：最後一次
    是於九十五年八月一日下午十四時許在租屋處施用等語（見
    九十五年度偵字第三八０一號偵查卷第六頁），而被告雖於
    九十五年十月十九日偵訊中供稱施用至查獲當天（指九十五
    年八月五日）等語，與其警詢供詞不盡吻合，且其警詢供述
    時間、地點均較為明確，並直接供述「最後一次」是九十五
    年八月一日，均較偵查中之陳述具體明確，本院因認被告於
    九十五年八月五日採尿前施用第二級毒品甲基安非他命行為
    ，應以其於上開警詢之陳述比較可採（即九十五年八月一日
    施用一次）。
二、再者，被告前於九十年間，因施用毒品案件，經臺灣彰化地
    方法院裁定令入戒治處所施以強制戒治一年，於九十一年八
    月十日執行完畢出監執行完畢乙節，有臺灣彰化地方法院檢
    察署刑案資料查註紀錄表及臺灣高等法院被告全國前案紀錄
    表各一份在卷可徵。被告未能戒除毒癮，其於強制戒治執行
    完畢後五年內，再犯施用第一級、第二級毒品之罪，其事證
    明確，應予依法論科。
三、按我國刑法第五十六條有關連續犯之規定，業於九十四年二
    月二日總統令修正公布刪除，並自九十五年七月一日起生效
    施行，而依新法對於具有反覆實施犯罪模式之對應處置，除
    合於「接續犯」或「包括一罪」之情形外，則僅能依「數罪
    併罰」之規定個別處斷。又依最高法院八十六年度臺上字第
    三二九五號判例意旨，數行為於同時同地或密切接近之時地
    實施，侵害同一之法益，各行為之獨立性極為薄弱，依一般
    社會健全觀念，在時間差距上，難以強行分開，在刑法評價
    上，以視為數個舉動之接續施行，合為包括之一行為予以評
    價，較為合理，方屬接續犯之範疇，足見「接續犯」之成立
    ，係以時、空密接性為前提要件，即透過對於同一法益之同
    種類侵害行為繼續不間斷之實行，業已稀釋個別行為之獨立
    性，致使刑法評價時將之視為單一、整體之犯罪行為，以符
    合社會一般人對於行為概念之認知，並與行為人之犯罪目的
    相互結合；至於學理上「包括一罪」概念中，與施用毒品之
    犯罪型態較有關聯者，應屬「集合犯」之態樣，此即依一般
    社會通念，特定犯罪行為具有反覆實施之特性，立法者於制
    定刑罰法律之初，亦已認知該種行為類型之反覆性，而有意
    藉由法條中客觀構成要件之行為要素，涵括上開具有反覆實
    施特性之數個犯罪行為，仍僅接受一次刑法之評價為已足。
    然施用毒品之犯罪類型，或為零星偶一之施用，或為長期不
    間斷的反覆施用，均有其可能性，是自難認立法者於制定刑
    罰法律之初始，即已認知施用毒品行為必屬具反覆性之犯罪
    ，且有意藉由法條中客觀構成要件之行為要素，涵括上開具
    有反覆實施特性之數個犯罪行為。況實務上最高法院歷來僅
    將專以觸犯該等法條之罪，為其日常生活之職業者之常業犯
    ，認為其性質上屬多數行為之集合犯，在法律上將之擬制為
    一罪（即學理上稱之實質上一罪，最高法院九十二年度臺上
    字五一一五號判決、九十二年度臺上字第四九五九號判決、
    九十三年度臺上字第三六０九號判決、九十四年度臺上字第
    四五六七號判決意旨參照）。而本次刑法修正既依據「刑罰
    公平原則」之考量，刪除有關「連續犯」之規定，並將含有
    連續犯性質之「常業犯」一併全數刪除（參見刑法修正草案
    總說明），因此，多次施用毒品犯罪之行為，則應回歸一般
    刑法上行為單、複數之認定，而予論罪科刑，較稱妥適。另
    於修正刪除「連續犯」前，如係屬連續犯之裁判上一罪，尚
    得依修正刪除前刑法第五十六條規定「加重其刑至二分之一
    」，然若將刪除「連續犯」之法律適用一概逃至「接續犯」
    ，則依舊法連續犯之施用毒品尚得加重其刑至二分之一，如
    修法後僅改論以「接續犯」反不得依法加重其刑，此不僅論
    罪科刑失當，更明顯與本次修法之意旨及精神相違。是依上
    開被告於本院行準備程序及審理時之供述，其上開施用甲基
    安非他命二次之犯行，期間有相當之間隔，其施用甲基安非
    他命二次尚難認已成癮，要難論以屬「接續犯」或「集合犯
    」之一罪關係，公訴人起訴書認被告上開二次施用甲基安非
    他命之犯行係屬集合犯之包括一罪，容有未恰。
四、被告乙○○施用第一級毒品海洛因一次、施用第二級毒品甲
    基安非他命二次，核被告其所為，係犯毒品危害防制條例第
    十條第一項、第二項之施用第一級、第二級毒品罪。被告為
    施用第一級、第二級毒品而持有第一級、第二級毒品之行為
    ，應為施用第一級、第二級毒品之行為所吸收，不另論罪。
    又被告所犯上開一次施用第一級毒品、二次施用第二級毒品
    三罪間，因犯意各別，且行為時、空非屬緊密，應予分論併
    罰（公訴人起訴書認施用第二級毒品部分係屬集合犯之包括
    一罪關係，尚有誤會，理由已詳述如前）。另，檢察官認被
    告於九十五年八月五日另有一次施用第二級毒品犯行，容有
    誤會，但此部分檢察官認有集合犯之實質上一罪關係，爰就
    此部分不另為無罪之諭知。查被告前於九十四年間，因施用
    第二級毒品案件，經臺灣彰化地方法院判處有期徒刑八月確
    定，經送監執行，於九十五年二月九日縮刑期滿執行完畢等
    情，有臺灣高等法院被告前案紀錄表、臺灣彰化地方法院檢
    察署刑案資料查註紀錄表各一份在卷，茲於五年以內再故意
    犯本件有期徒刑以上之三罪，為累犯，並加重其刑。
五、原審認被告施用第一級毒品罪部分罪證明確，適用毒品危害
    防制條例第十條第一項，刑法第十一條前段、第四十七條第
    一項規定，並審酌被告前即有施用毒品之前科，經強制戒治
    後，仍不能戒除毒癮，竟再度施用毒品戕害自身健康，及其
    犯罪之動機、目的、所生危害及犯罪後之態度等一切情狀，
    量處有期徒刑八月。其認事用法均無不當，量刑亦堪稱妥適
    ，檢察官上訴意旨，以原審未及審酌被告另於九十五年十月
    三十日前七十二小時內，在不詳地點施用第一級毒品海洛因
    一次日再次施用毒品犯行（併案部分），被告上訴意旨，否
    認施用毒品海洛因，均指摘原判決不當，為無理由（詳如後
    述），應予駁回。至於，被告施用第二級毒品部分，原審認
    應評價為「集合犯」之包括一罪，而論以一罪，尚有未恰，
    理由已經詳論如前。檢察官此部分上訴意旨，以原審未及審
    酌有集合犯關係之併辦部分之犯罪事實（臺灣彰化地方法院
    檢察署以九十五年度毒偵字第四八六四、五０四二號），指
    摘原判決不當，固非可取（詳如後述），惟原審判決此部分
    既有上開可議之處，自應由本院就此及定應執行刑部分撤銷
    改判。爰審酌被告曾因施用毒品經執行強制戒治後，仍未能
    戒斷其施用毒品之惡習，再犯本件施用第二級毒品犯行，足
    見其雖經強制戒治之治療程序，仍未能反省悔悟，此次猶再
    次施用，惡行非輕，顯未能善體國家設置強制戒治機構，協
    助毒品施用者戒除毒癮之良法美意，惟念及施用毒品本質上
    係戕害自身健康之行為，尚未嚴重破壞社會秩序或侵害他人
    權益，及其施用第二級毒品海洛因之動機、目的、所生危害
    及犯罪後坦承犯行態度尚屬良好等一切情狀，分別量處如主
    文第二項所示之刑，並與上訴駁回部分，定其應執行之刑，
    以示懲儆。
貳、併案退回部分
(一)、臺灣彰化地方法院檢察署檢察官以九十五年度毒偵字第四八
    六四、五０四二號移送本院併案意旨略以：被告基於施用第
    一級毒品海洛因之犯意，於九十五年十月三十日為警採尿回
    溯七十二小時內某時許，在不詳處所，施用第一級毒品海洛
    因一次；另基於施用第二級毒品甲基安非他命之犯意，於九
    十五年十月九日為警採尿回溯九十六小時內某時許及九十五
    年十月二十九日晚上八時許，在其位於彰化縣大村鄉美港村
    美港橫巷十二號租屋處等地，接連施用第二級毒品甲基安非
    他命二次。嗣於(一)九十五年十月月九日下午六時許，因係毒
    品列管人口，至警局採集尿液送驗，結果呈甲基安非他命陽
    性反應，始悉上情。(二)九十五年十月三十日中午十二時四十
    分許，在彰化縣大村鄉美港村美港橫巷十二號為警查獲，並
    扣得甲基安非他命五包。因認被告另涉犯毒品危害防制條例
    第十條第一項、第二項之施用第一級、第二級毒品罪嫌。而
    被告前因施用第一級毒品罪嫌，業經本院九十六年度上訴字
    第二五一號審理中，因認施用毒品具有成癮性，因此必然係
    反覆為之，且施用第一級、第二級毒品之犯行，在法律評價
    上應屬於包括一罪之集合犯，係屬實質上一罪，依審判不可
    分之法理，應併上開案件審判等語。
(二)、惟查：被告上開於九十五年十月三十日為警採尿回溯七十二
    小時內某時許施用第一級毒品海洛因一次，及九十五年十月
    九日為警採尿回溯九十六小時內某時、九十五年十月二十九
    日各施用第二級毒品甲基安非他命一次之犯行，均係在九十
    五年七月一日新刑法施行後另為之犯行，因修正後之刑法已
    刪除連續犯之規定，則與上開已起訴成罪部分已無連續犯之
    裁判上一罪關係，本應適用新法應分別論罪（最高法院九十
    五年第八次刑事庭會議決議參照），惟因此部分未經起訴，
    本院自無法一併審判。另查，行為人如有反覆施用毒品多次
    之行為，在九十五年七月一日新刑法施行以前，實務上均認
    定為連續犯，並非集合犯，自亦不可能因九十五年七月一日
    施行之新刑法已刪除連續犯之規定，而將之改認定為集合犯
    （詳見有罪部分判決理由壹、三部分）。是檢察官認此部分
    與本案有集合犯之實質上一罪關係而聲請併辦，自有誤會，
    應檢還檢察官依法處理。
據上論結，應依刑事訴訟法第三百六十八條、三百六十九條第一
項前段、第三百六十四條、第二百九十九條第一項前段，毒品危
害防制條例第十條第二項，刑法第十一條前段、第四十七條第一
項、第五十一條第五款，判決如主文。
本案經檢察官甲○○到庭執行職務。
中　　華　　民　　國　　96　　年　　3 　　月　　15　　日
            刑事第八庭  審判長法  官  羅  得  村
                              法  官  張  靜  琪
                              法  官  陳  宏  卿
上列正本證明與原本無異。
施用第一級毒品罪部分，得上訴。
施用第二級毒品罪部分，不得上訴。
如不服本判決應於收受送達後十日內向本院提出上訴書狀，其未
敘述上訴之理由者並得於提起上訴後十日內向本院補提理由書（
均須按他造當事人之人數附繕本）。
                              書記官  柯  孟  伶
中　　華　　民　　國　　96　　年　　3 　　月　　15　　日
【附錄本案論罪科刑法條】
毒品危害防制條例第10條
施用第一級毒品者，處 6 月以上 5 年以下有期徒刑。
施用第二級毒品者，處 3 年以下有期徒刑。
